臺灣臺南地方法院刑事判決
111年度金訴字第829號
公  訴  人  臺灣臺南地方檢察署檢察官
被      告  郭昱翔



上列被告因詐欺等案件，經檢察官提起公訴（111年度偵字第109
64號），本院判決如下：
    主  文
郭昱翔共同犯三人以上詐欺取財罪，處有期徒刑壹年陸月。
未扣案犯罪所得新臺幣壹萬元沒收，如全部或一部不能沒收或不
宜執行沒收時，追徵其價額。
    事  實
一、郭昱翔知悉一般人利用他人金融機構帳戶存、提款，常係為
    遂行財產犯罪之需要，而已預見提供金融機構帳戶資料任由
    他人使用，將可能遭他人利用作為財產犯罪之工具，如再代
    為提領其內款項，其所提領者極可能為詐欺犯罪所得，且將
    因此造成金流斷點而掩飾、隱匿此等犯罪所得之去向，竟仍
    容忍此情形發生，基於縱其代為提領之款項為詐欺集團之犯
    罪所得，提領此等款項即足掩飾、隱匿詐欺犯罪所得之去向
    ，亦均不違背其本意之3人以上共同詐欺取財、洗錢之不確
    定故意，於民國110年11月17日前之某時許在不詳處所，將
    其向臺灣中小企業銀行股份有限公司申設之帳號0000000000
    0號帳戶資料(含存摺、金融卡、網路銀行密碼，下稱臺企銀
    帳戶資料)提供予真實姓名年籍不詳之人使用，並取得報酬
    新臺幣（下同）一萬元，而容任他人使用其帳戶遂行犯罪。
    嗣由真實姓名年籍不詳之人所組成之詐欺集團成員輾轉取得
    上開帳戶資料後，即共同意圖為自己不法之所有，基於詐欺
    取財之犯意聯絡，由上開集團成員於110年11月17日，傳送
    簡訊予陳彤維，而後陳彤維透過簡訊內之連結與LINE暱稱「
    過往-羽彤」之人聯繫，遭該人佯以邀約投資、儲值為由，
    且要求匯款，致陳彤維陷於錯誤，於起訴書附表所示匯款時
    間之111年2月9日上午8時45分、51分、59分許，分別三次轉
    匯如上開附表所示金額之款項總計9萬元至上開臺企銀帳戶
    ，而在此之前，詐欺集團之成員即先於同日7時22分許，先
    行跨行轉帳100元至郭昱翔臺企銀帳戶內，以測試該帳戶是
    否可用，待陳彤維款項滙入後，郭昱翔於同日下午2時19分
    許即依綽號「阿財」、「胖虎」之人指示至台南市○○區○○路
    000號臺企銀仁德分行，提領含上開陳彤維轉帳款項總計100
    萬元交付綽號「胖虎」之人而掩飾、隱匿詐欺犯罪所得之去
    向。嗣陳彤維察覺受騙，遂報警處理，始循線查悉上情。
二、案經陳彤維告訴暨新北市政府警察局新莊分局報告臺灣台南
    地方檢察署檢察官偵查起訴。
    理  由
壹、證據能力
一、按被告以外之人於審判外之言詞或書面陳述，除法律有規定
    者外，不得作為證據，刑事訴訟法第159條第1項雖定有明文
    ，然被告以外之人於審判外之陳述，雖不符刑事訴訟法第15
    9條之1至第159條之4之規定，而經當事人於審判程序同意作
    為證據，法院審酌該言詞陳述或書面陳述作成時之情況，認
    為適當者，仍得為證據；當事人、代理人或辯護人於法院調
    查證據時，知有同法第159條第1項不得為證據之情形，而未
    於言詞辯論終結前聲明異議者，視為有前項之同意，刑事訴
    訟法第159條之5亦有明定。查檢察官及被告於本院行準備程
    序時，對本判決以下引用具【傳聞性質之審判外供述證據】
    ，均同意有證據能力，且於本院於審理時【逐一提示並告以
    要旨】，迄於言詞辯論終結前均未聲明異議。另本院審酌各
    該傳聞證據作成時之情況，均與本件待證事實具有關聯性，
    且查無證據足以證明言詞陳述之傳聞證據部分，陳述人有受
    外在干擾、不法取供或違反其自由意志而陳述之情形；書面
    陳述之傳聞證據部分，亦無遭變造或偽造之情事；衡酌各該
    傳聞證據，作為本案之證據亦屬適當，自均得為證據，而有
    證據能力。
貳、實體部分
一、不爭執事實
㈠、被告郭昱翔就其110年11月17日前，將其向臺灣中小企業銀行
    股份有限公司申設之下稱臺企銀帳戶資料提供予真實姓名年
    籍不詳之人使用，並取得報酬一萬元，而被害人陳彤維於起
    訴書附表所示之時間因受詐欺集團成員「過往-羽彤」以投
    資為由詐騙，致陷於錯誤而滙款九萬元至被告所有之臺企銀
    帳戶內，嗣被告郭昱翔於111年2月9日下午2時19分即依綽號
    「阿財」、「胖虎」之人指示至台南市○○區○○路000號臺企
    銀仁德分行，提領100萬元交付綽號「胖虎」之人等情，除
    為被告所不爭執外(本院卷第41頁被告警訊筆錄)，復經被害
    人陳彤維指述在卷，並有臺灣中小企業銀行國內作業中心11
    1年3月5日111忠法查密字第CU19836號函暨所附郭昱翔之帳
    戶交易明細及客戶基本資料(偵卷第39至42頁)；陳彤維提出
    之匯款憑證3張(偵卷第85至87頁)、陳彤維與LINE暱稱「過
    往-羽彤」、「穆迪客服0118」之對話紀錄截圖及穆迪APP相
    關內容之手機截圖共31張(偵卷第97至111頁)，為憑，應堪
    信為真實。
二、本案之爭點
㈠、被告交付臺企銀帳戶資料，是否知悉一般人利用他人金融機
    構帳戶存、提款，常係為遂行財產犯罪之需要，而已預見提
    供金融機構帳戶資料任由他人使用，將可能遭他人利用作為
    財產犯罪之工具，如再代為提領其內款項，其所提領者極可
    能為詐欺犯罪所得，且將因此造成金流斷點而掩飾、隱匿此
    等犯罪所得之去向，竟仍容忍此情形發生，基於縱其代為提
    領之款項為詐欺集團之犯罪所得，提領此等款項即足掩飾、
    隱匿詐欺犯罪所得之去向，亦均不違背其本意。
三、被告之答辯
㈠、因為財務狀況不佳，需要借款應急，才透過友人即證人金家
    弘之介紹經營貸款業務之「阿財」，而經「阿財」要求才將
    臺企銀帳戶資料交給「阿財」，並不知帳戶資料，會遭詐欺
    集團使用，作為詐欺、洗錢之工具等語。
四、本院得心證之理由
㈠、按刑法上之故意，可分為直接故意與不確定故意（間接故意
    ），所謂「不確定故意」，係指行為人對於構成犯罪之事實
    ，預見其發生而其發生並不違背其本意者，刑法第13 條第2
    項定有明文。再詐騙集團利用電話、通訊軟體進行詐欺犯罪
    ，並使用他人帳戶作為工具供被害者匯入款項，及指派俗稱
    「車手」之人領款以取得犯罪所得，同時造成金流斷點而掩
    飾、隱匿此等犯罪所得之去向，藉此層層規避執法人員查緝
    等事例，已在平面、電子媒體經常報導，且經警察、金融、
    稅務機關在各公共場所張貼防騙文宣廣為宣導，是上情應已
    為社會大眾所共知。又金融機構存款帳戶，攸關存戶個人財
    產權益之保障，專屬性甚高，衡諸常理，若非與存戶本人有
    密切之信賴關係，絕無可能隨意提供個人帳戶供他人使用；
    且於金融機構申請開設存款帳戶並無特殊之資格限制，一般
    民眾或公司行號皆可在金融機構申請開設帳戶作為提、存款
    之用，亦可於不同之金融機構申請複數之存款帳戶使用，實
    無向他人取得帳戶使用之必要。況如款項之來源合法正當，
    受款人大可自行收取、提領，故如不利用自身帳戶取得款項
    ，反而刻意要求他人提供帳戶並委由他人提領款項，就該等
    款項可能係詐欺等不法所得，當亦有合理之預期；基此，苟
    見他人以不合社會經濟生活常態之理由徵求金融機構帳戶資
    料，甚且要求代為提領帳戶內之不明款項，衡情當知渠等係
    在從事詐欺等與財產有關之犯罪，並藉此掩飾、隱匿此等犯
    罪所得之去向等節，亦均為週知之事實。被告郭昱翔係智識
    程度正常之成年人，高職肄業，做過茶魔、貨車工作，也做
    過酒店的工作等情（本院111年11月9日審理筆錄），非年幼
    無知或與社會長期隔絕之人，亦無證據證明係精神障礙或心
    智能力有何缺陷者，依其智識能力及社會生活經驗，對上情
    自不得諉為不知。
㈡、被告先於警詢中稱臺企銀帳戶資料係借予阿財使用(警卷第10
    頁)，於偵查中卻更異其詞，稱係為借款而應「阿財」之人
    交出，被告就此簡單明暸卻差異頗大之事項，前後卻有不同
    供述，且無法合理說明原因，已難認被告無隱瞞真情意圖卸
    責之故意。
㈢、被告111年4月19日雖於新北市瑞芳分局制作警詢筆錄時，供
    承與阿財在西門路與北安路口見面，談及借款五萬元事宜，
    需抵押一本存摺一節。惟查存摺並無何經濟價值，復可由本
    人隨時掛失補副，從而債權人於借款人事後拒不清償借款時
    ，並無從藉持有借款人之存摺，而達追償之目的，故被告以
    因借款而抵押臺企銀帳戶等情置辯，顯與事理不符，而不可
    採。反倒是被告於同日筆錄稱「阿財」謂，如被告另再抵押
    一本存摺，可得款一萬元等情，與被告事後供承本件確從「
    阿財」之人取得一萬元現金等語，相互參照，被告係貪圖一
    萬元之報酬，而將臺企銀帳戶資料交付「阿財」。
㈣、再如被告所述，本件其原本僅欲向「阿財」借款五萬元，惟
    其事後卻與「阿財」、「胖虎」共同前往銀行臨櫃提領帳戶
    內遠逾五萬元之一百萬元現金交付「胖虎」，且對帳戶內多
    筆金額龐大、來路不明之轉帳滙款來源，無法合理解釋，復
    未當場自一百萬元中取得借款，再再與事理不符。
㈤、證人金家弘雖於本院審理時，證稱其確實因被告告知需要借
    款，故介紹阿財與被告認識等語。姑且不論證人金家弘於審
    理時證稱被告事後借款或領款時，並未在場目睹，故被告究
    因何原因交付臺企銀帳戶資料，依其上開證言，並無從為被
    告有利之認定。另本院斟酌金家弘其餘於警訊時所言內容稱
    :阿財為其跑白牌車所認識之客人，本來與阿財有用Line聯
    絡，換手機之後已無從連絡等語，已使檢警無從進一步追查
    「阿財」之人，已有故意設計斷點之可疑，而值懷疑。再者
    ，金家弘於偵查中所述，其與阿財為司機與乘客之關係，從
    而兩人素昧平生，卻能介紹貸款與被告，亦不符一般經驗法
    則，已難輕信。況且依金家弘同前所述:與「阿財」無非為
    司機與乘客之關係，卻為貪圖小利幫阿財購買白牌車，並將
    車輛過戶至自己名下(偵查卷第67頁)，而甘冒收受贓車或車
    輛繳稅等刑事及行政責任之風險。另方面言之，「阿財」亦
    需冒金家弘另將車輛出賣之危險，凡此種種，均非司機與乘
    客之關係，所可能為之，從而，證人金家弘至為不合理，其
    供述實難為被告有利之認定。
㈥、共同正犯本不限於事前有協議，即僅於行為當時有共同犯意
    之聯絡者亦屬之，且表示之方法，不以明示通謀為必要，即
    相互間有默示之合致亦無不可。且共同正犯之意思聯絡，不
    以彼此間犯罪故意之態樣相同為必要，行為人分別基於直接
    故意與間接故意實行犯罪行為，亦可成立共同正犯。被告郭
    昱翔既可預見所參與者，為詐欺集團全部詐欺計畫之一部分
    行為，其與詐欺集團成員間顯有默示之犯意聯絡，且與其等
    相互利用分工，共同達成不法所有之犯罪目的，此過程中不
    以彼此相互認識或知悉本案詐欺細節為必要，仍應就所參與
    並有犯意聯絡之犯罪事實，與詐欺集團成員同負全責。而本
    件除被告、「阿財」、「胖虎」外，尚有利用電話向被害人
    施用詐術等其他詐騙集團成員，客觀上該集團之人數自已達
    3人以上，被告猶聽從「阿財」、「胖虎」之人交付臺企銀
    帳戶並進而依其等指示提款而參與共同詐騙告訴人之犯行，
    主觀上即亦有3人以上共同詐欺取財之不確定故意甚明。
㈦、綜上所查，被告所辯為借款而交付臺企銀帳戶資料等情並不
    足採，反足證被告為貪圖出借帳戶之報酬一萬元，不惜將其
    所有之臺企銀帳戶資料交他人犯罪所用，足認被告為前開行
    為時，對於本件帳戶可能遭作為財產犯罪工具等不法用途，
    及轉入本件帳戶內之款項極可能是詐欺等財產犯罪之不法所
    得，其仍代為提領此等款項，因此造成金流斷點而掩飾、隱
    匿此等犯罪所得之去向等情，當已有相當之認識。而被告既
    已預見上開情形，竟仍依從自己對之毫無所悉、且真實姓名
    及年籍均不詳之「阿財」、「胖虎」二人之要求交出臺企銀
    帳戶資料，並親自提領告訴人遭詐騙轉入本件帳戶內之款項
    而實施詐欺、洗錢之構成要件行為，堪信被告主觀上顯具有
    縱其所提領為詐欺犯罪所得，且提領此等款項即足掩飾、隱
    匿詐欺犯罪所得之去向，亦均不違背其本意之共同詐欺取財
    、洗錢之不確定故意，其所為即係以自己犯罪之意思，共同
    參與上開犯行至明。綜上所述，被告郭昱翔前開所辯實無足
    採，本件就被告郭昱翔之事證已臻明確，其所為上開犯行均
    堪以認定，應予依法論科。
五、論罪部分
㈠、正犯與共犯之認定
⑴、【幫助犯】按刑法上所謂幫助他人犯罪，係指就他人之犯罪
    加以助力，使其易於實施之積極的或消極的行為而言，如在
    正犯實施前，曾有幫助行為，其後復參與犯罪構成要件之行
    為者，即已加入犯罪之實施，其前之低度行為應為後之高度
    行為所吸收，仍成立共同正犯，不得以從犯論。
⑵、【共同正犯】之成立，祇須具有犯意之聯絡，行為之分擔，
    既不問犯罪動機起於何人，亦不必每一階段犯行，均經參與
    ；共同正犯間，非僅就其自己實施之行為負其責任，並在犯
    意聯絡之範圍內，對於他共同正犯所實施之行為，亦應共同
    負責；共同正犯間之犯意聯絡，不以明示為必要，即相互間
    有默示之合致，亦無不可（最高法院109年度臺上字第1603
    號判決意旨參照）。
⑶、【洗錢罪之幫助犯及共同正犯】另按洗錢防制法第2條第2款
    之掩飾、隱匿行為，目的在遮掩、粉飾、隱藏、切斷特定犯
    罪所得與特定犯罪間之關聯性，是此類洗錢行為須與欲掩飾
    、隱匿之特定犯罪所得間具有物理上接觸關係（事實接觸關
    係）。行為人主觀上如認識該帳戶可能作為他人收受、提領
    特定犯罪所得使用，他人提領後即產生遮斷資金流動軌跡以
    逃避國家追訴、處罰之效果，仍基於幫助之犯意而提供，以
    利洗錢之實行，則於【提供時】即應論以洗錢防制法第14條
    第1項一般洗錢罪之幫助犯，因此時之金流仍屬透明易查，
    在形式上無從合法化其所得來源，未造成金流斷點，尚不能
    達到掩飾或隱匿特定犯罪所得之來源、去向及所在之作用，
    須待款項遭提領後，始產生掩飾、隱匿之結果。故而，行為
    人【提供金融帳戶提款卡及密碼】，若【無參與後續之提款
    行為】，即非洗錢防制法第2條第2款所指洗錢行為，無從成
    立一般洗錢罪之直接正犯。反之，若行為人已【參與後續之
    提款行為】，進而產生掩飾、隱匿之結果，即應成立一般洗
    錢罪之直接正犯。易言之，特定犯罪之正犯實行特定犯罪後
    ，為掩飾、隱匿其犯罪所得財物之去向及所在，而令被害人
    將款項轉入其所持有、使用之他人金融帳戶，並由該特定犯
    罪正犯前往提領其犯罪所得款項得手，如能證明該帳戶內之
    款項係特定犯罪所得，因已被提領而造成金流斷點，該當掩
    飾、隱匿之要件，行為人即應成立一般洗錢罪之正犯。
⑷、查被告可預見提供金融機構帳戶資料供他人使用，可能遭人
    利用供作不法用途，卻仍基於縱使有人利用其帳戶實施詐欺
    取財犯罪亦不違背本意之不確定故意，交付本件帳戶資料供
    之詐騙集團使用，惟詐騙集團成員事前以佯稱投資為由，致
    被害人匯款至本案帳戶後，被告即應集團成員「胖虎」之要
    求，由本案帳戶內提領被害人款項交付，則被告顯已進而直
    接參與取得詐欺款項之構成要件行為，自應以正犯論處；被
    告提領此等詐欺犯罪所得之行為，復已造成金流斷點，亦該
    當掩飾、隱匿詐欺犯罪所得之去向之要件。故核被告所為，
    係犯刑法第339條之4第1項第2款之3人以上共同詐欺取財罪
    ，及洗錢防制法第14條第1項之一般洗錢罪。再被告係以一
    行為同時觸犯加重詐欺取財罪、洗錢罪之2個罪名，為想像
    競合犯，應依刑法第55條規定，從一重之刑法第339條之4第
    1項第2款之3人以上共同詐欺取財罪處斷。
⑸、被告與「阿財」「胖虎」及所屬詐騙集團其餘成員之間，均
    有3人以上共同詐欺取財、洗錢之直接或間接之犯意聯絡，
    且係以自己犯罪之意思參與本案，自應就其與前述詐騙集團
    成員各自分工而共同違犯之上開犯行均共同負責；是被告與
    前述詐騙集團成員間就上開犯行均有犯意之聯絡及行為之分
    擔，應論以共同正犯。
㈡、犯罪情狀及量刑之認定
    爰審酌現今詐欺集團以各種名目實施電話或其他通訊軟體詐
    欺，常使善良之民眾畢生積蓄付諸一空，且求償無門，甚至
    造成有人晚景淒涼，也因受騙而喪失對自己與他人之信任，
    反觀各詐欺集團核心重要成員卻因此輕取暴利，造成高度民
    怨與社會不安，被告不思循正當途徑獲取所需，竟貪圖不法
    利益，參與詐欺集團之運作，擔任車手角色，出面提領詐欺
    款項後予以繳回該詐欺集團，嚴重影響社會秩序及治安，其
    等行為實屬不該，並考量被告提領款項，嚴重損及被害人之
    財產法益，犯罪情節非屬輕微，且迄今尚未與被害人達成和
    解，獲得諒解，並考量被告否認犯行之犯後態度，高中肄業
    ，未婚沒有小孩，我和女朋友同住，目前待業中，暨其犯罪
    動機、目的等一切情狀，量處如主文所示之刑，以資懲儆。
㈢、沒收
    犯洗錢防制法第14條之罪，其所移轉、變更、掩飾、隱匿、
    收受、取得、持有、使用之財物或財產上利益，沒收之，同
    法第18條第1項前段定有明文，但該條項既未規定「不問屬
    於犯罪行為人與否」，自以屬於被告所有者為限，始得依該
    條項規定沒收之。經查被告違犯上開犯行所取得之報酬，應
    依上開規定沒收，如無法沒收則追徵之。至其所提領之款項
    九萬元均已交付「胖虎」，此等款項自已非屬被告所有，無
    由依洗錢防制法第18條第1項前段規定宣告沒收，併此指明
    。
據上論斷，應依刑事訴訟法第299條第1項前段，判決如主文。

中　　華　　民　　國　　111 　年　　11 　　月　　23 　日
　　　　　　　　　刑事第七庭    審判長法　官　陳本良
                                      法　官  陳貽明
　                                 　 法  官　鄧希賢
以上正本證明與原本無異
如不服本判決應於收受本判後20日內向本院提出上訴書狀，並應
敘述具體理由。其未敘述上訴理由者，應於上訴期間屆滿後20日
內向本院補提理由書狀（均須按他造當事人之人數附繕本）「切
勿逕送上級法院」。
  　　　　　　　　　　　　　　　     書記官　曾詩珊
中　　華　　民　　國　　111 　年　　11　　月　　23　　日